臺灣高等法院民事判決
109年度重再字第13號
再審  原告  根林建設股份有限公司

法定代理人  李陳秀嬌
訴訟代理人  洪士棻律師
再審  被告  林淑華  
上列當事人間返還價金等事件，再審原告對於中華民國108年10
月29日本院108年度重上字第416號確定判決，提起再審之訴，本
院判決如下：
    主      文
再審之訴駁回。
再審訴訟費用由再審原告負擔。
    事實及理由
一、按再審之訴，應於30日之不變期間內提起。前項期間，自判
    決確定時起算，判決於送達前確定者，自送達時起算，民事
    訴訟法第500條第1項、第2項前段定有明文。本院108年度重
    上字第416號判決（下稱原確定判決）駁回再審原告及再審
    被告之上訴，再審原告就其敗訴部分不服提起上訴，經最高
    法院於109年1月31日以109年度台上字第321號裁定駁回上訴
    而告確定，該裁定於109年2月19日送達再審原告（見本院卷
    59頁），再審原告於109年3月19日以原確定判決有民事訴訟
    法第496條第1項第1款之再審事由，提起本件再審之訴，未
    逾法定不變期間，合先敘明。
二、再審原告主張：兩造間簽訂之房屋買賣契約（下稱系爭契約
    ）第9條第1項未約定伊應於18個月內取得使用執照，且伊已
    提出建物之照片證明主建物、附屬建物及必要設施已完工，
    但未取得使用執照，則伊是否構成違約事由使再審被告得解
    除系爭契約，存有爭議。原確定判決未就上述爭點進行調查
    ，亦未探求系爭契約上開約定之真意及闡明法律見解使兩造
    表示意見，逕認伊逾期完工且未取得使用執照，認定事實違
    反系爭契約及不符卷證資料，有違反證據法則、經驗法則、
    最高法院79年度第1次民事庭決議及同院19年上字第28號、1
    9年上字第453號、19年上字第2345號、39年台上字第1053號
    、43年台上字第12號判例，構成民事訴訟法第496條第1項第
    1款適用法規顯有錯誤之再審事由，爰提起本件再審之訴，
    請求廢棄原確定判決，駁回再審被告之訴等語。
三、本件未經言詞辯論，無再審被告之聲明陳述。
四、按判決適用法規顯有錯誤者，得以再審之訴對於確定終局判
    決聲明不服，民事訴訟法第496條第1項第1款定有明文。所
    謂適用法規顯有錯誤者，係指確定判決所適用之法規顯然不
    合於法律規定，或與司法院現尚有效及大法官會議之解釋顯
    然違反，及確定判決消極的不適用法規，顯然影響裁判者而
    言（最高法院60年台再字第170號判例意旨及司法院大法官
    會議釋字第177號解釋參照）。並不包括判決理由矛盾、理
    由不備、取捨證據及認定事實之情形在內（最高法院92年度
    台上字第320號判決意旨參照）。又解釋意思表示原屬事實
    審法院之職權，原確定判決不過就事實審法院所確定之事實
    為法律上之判斷，事實審法院解釋意思表示，縱有不當，亦
    不生適用法規顯有錯誤問題（最高法院64年台再字第140號
    判決意旨參照）。查：
  ㈠再審原告主張：原確定判決未探求系爭契約第9條第1項之真
    意，亦未斟酌主建物、附屬建物及使用執照之必要設施均已
    完工，逕認伊違約，違反證據法則及經驗法則，構成適用法
    規顯有錯誤之判決違背法令云云。惟系爭建物是否完工，核
    屬事實審法院認定事實、取捨證據之範疇，與判決適用法規
    顯有錯誤之情形有間。且原確定判決事實及理由欄中載明
    ：「㈠…依系爭房屋買賣契約第9條第1項約定：『本預售屋之
    建築工程應自基礎動工日起算18個月（以日曆天計算）完成
    主建物附屬建物及使用執照所定之必要設施，並以建築主管
    機關核發使用執照為工程完工日之認定依據及標準』…根林公
    司既不爭執迄未取得建物之使用執照，則許淑華（應為林淑
    華，原確定判決誤繕）主張根林公司有違反上開契約約定完
    工期限之債務不履行情事，應可採信。根林公司雖辯稱：建
    物已完工，係基隆市政府刁難不核發執照云云，並提出房屋
    照片為證…然前揭系爭房屋買賣契約第9條第1項已明訂『工程
    完工日』應以建築主管機關核發使用執照之日為準，並非以
    建物興建完成為完工，況根林公司所提照片僅係某建物之外
    觀，無從證明根林公司並未違約。復經本院闡明，根林公司
    仍未舉證證明其迄未取得使用執照有何不可歸責之事由…則
    揆諸前揭說明，根林公司辯稱：其已完工，未取得使用執照
    係不可歸責云云，並無可取。㈡次依系爭房屋買賣契約第9條
    第2項約定：『賣方如逾期前款期間未完工者，每逾1日應按
    已繳房地價款萬分之5計算遲延利息予買方，若逾期6個月仍
    未完工，視同賣方違約，雙方同意依第17條違約之處罰規定
    處理』及第17條約定：『賣方違反第9條第2款及第16條第1、2
    款規定者，買方得解除本契約。解約時賣方除應將買方已繳
    之房地價款及遲延利息全部退還買方外。並應同時賠償房地
    價百分之15之違約金，但該賠償之金額超過已繳價款者，則
    以已繳價款為限』…查根林公司逾完工期限6個月仍未取得使
    用執照，且無不可歸責之事由，則林淑華得依前開約定，解
    除系爭房屋買賣契約等語，應屬有據。」等語（見本院卷27
    至28頁），已清楚說明系爭契約第9條第1項關於完工之定義
    ，係指建築主管機關核發使用執照，復認定再審原告逾期未
    取得使用執照構成違約事由，經闡明後仍未舉證有何不可歸
    責之事由，無再審原告主張未就系爭契約第9條約定進行調
    查證據及判斷之情，並無違反證據法則及經驗法則。縱原確
    定判決有取捨證據及認定事實錯誤情形，依上開說明，解釋
    意思表示屬事實審法院之職權，原確定判決就事實審法院所
    確定之事實為法律上之判斷，亦不生適用法規顯有錯誤問題
    。
  ㈡又法院組織法增設最高法院大法庭制度，修正刪除第57條並
    增訂第57條之1於108年7月4日生效施行，最高法院決議及判
    例制度已廢止，前依舊法編選之判例，若無裁判全文可資查
    考者，應停止適用；其餘判例之效力與未經選編為判例之最
    高法院裁判相同；最高法院先前已作成之決議，僅係最高法
    院曾經表示之法律見解。準此，增訂法院組織法第57條之1
    第1項、第2項規定於108年7月4日施行後，原最高法院判例
    及決議已無通案之拘束力，自不得再以判決違背最高法院之
    判例及決議，作為民事訴訟法第496條第1項第1款適用法規
    顯有錯誤之再審事由。從而，違反現行判例及決議已非民事
    訴訟法第496條第1項第1款之再審事由，則再審原告以原確
    定判決違反最高法院19年上字第28號、19年上字第453號、1
    9年上字第2345號、39年台上字第1053號、43年台上字第12
    號判例及79年度第1次民事庭決議，主張有適用法規顯有錯
    誤之再審事由云云，並無理由，附此敘明。
五、綜上所述，再審原告主張原確定判決有民事訴訟法第496條
    第1項第1款適用法規顯有錯誤之再審事由，提起本件再審之
    訴，顯無再審理由，爰不經言詞辯論，逕以判決駁回之。
六、據上論結，本件再審之訴顯無理由，依民事訴訟法第502條
    第2項、第78條，判決如主文。
中　　華　　民　　國　　109 　年　　4 　　月　　17　　日
　　　　　　　　　民事第三庭
                      審判長法  官  林玉珮   
　　　　　　　　　　　　　　法  官  何君豪
                            法  官  徐淑芬
正本係照原本作成。
如不服本判決，應於收受送達後20日內向本院提出上訴書狀，其
未表明上訴理由者，應於提出上訴後20日內向本院補提理由書狀
（均須按他造當事人之人數附繕本）上訴時應提出委任律師或具
有律師資格之人之委任狀；委任有律師資格者，另應附具律師資
格證書及釋明委任人與受任人有民事訴訟法第466 條之1第1項但
書或第2項（詳附註）所定關係之釋明文書影本。如委任律師提
起上訴者，應一併繳納上訴審裁判費。
中　　華　　民　　國　　109 　年　　4 　　月　　17　　日
　　　　　　　　　　　　　　書記官  魏汝萍
附註：
民事訴訟法第466條之1（第1項、第2項）：
對於第二審判決上訴，上訴人應委任律師為訴訟代理人。但上訴
人或其法定代理人具有律師資格者，不在此限。
上訴人之配偶、三親等內之血親、二親等內之姻親，或上訴人為
法人、中央或地方機關時，其所屬專任人員具有律師資格並經法
院認為適當者，亦得為第三審訴訟代理人。